【裁判字號】    94,訴,1710
【裁判日期】    950227
【裁判案由】    土地所有權移轉登記
【裁判全文】
臺灣桃園地方法院民事判決              94年度訴字第1710號
原      告  甲○○
訴訟代理人  許朝財律師
複  代理人  簡長輝律師
被      告  乙○○
上列當事人間請求土地所有權移轉登記事件，於95年2 月17日辯
論終結，本院判決如下：
    主  文
被告應將坐落桃園縣蘆竹鄉○○段1005地號，面積三六０平方公
尺土地，應有部分二分之一之土地所有權，移轉登記予原告。
訴訟費用由被告負擔。
    事  實
甲、原告方面：
一、聲明：如主文所示。
二、陳述：
  (一)原告前於民國90年3 月30日與訴外人即被告之父葉火炎（已
    於94年3 月16日死亡）簽訂共有物分割協議書，被告則為見
    證人。依上開協議書第2 條之規定，雙方約定葉火炎應隨時
    無條件將第1 條所載連同桃園縣蘆竹鄉○○段1005地號土地
    （下稱系爭土地）在內之土地，移轉二分之一應有部分予原
    告。嗣葉火炎死亡，由其子即被告於94年4 月27日將系爭土
    地辦理繼承登記為其所有，而原告已發函被告，請被告依上
    開協議書之約定，將系爭土地移轉登記其所有權應有部分二
    分之一予原告所有，惟被告卻置之不理，原告不得已乃提起
    本訴。
  (二)按繼承人自繼承開始時，除本法另有規定外，承受被繼承人
    財產上之一切權利、義務。民法第1148條前段定有明文。依
    此規定，原告自得本於上開協議書及繼承之法律關係，請求
    被告將因分割繼承而取得之系爭土地所有權，依約移轉其應
    有部分二分之一予原告。
三、證據：提出共有物分割協議書、土地登記謄本、94年9 月9
    日律師函、戶籍謄本各乙件為證。
乙、被告方面：
一、聲明：駁回原告之訴。
二、陳述：
    因其父親繼承某筆土地中面積約40坪之所有權，惟其祖父在
    分配遺產時，將該筆土地全部登記於其叔叔即原告名下，嗣
    該筆土地遭原告之子持向地下錢莊借錢，復因未能還款，致
    該筆土地將被拍賣，其與父親乃與原告商量，請求將該筆土
    地中40坪部分返還與其父，原告即以簽訂共有物分割協議書
    交換土地為條件，始肯返還，其父親是被逼而簽立上開協議
    書，因此不同意原告之請求。
    理  由
一、原告主張：伊前90年3 月30日與訴外人即被告之父葉火炎簽
    訂共有物分割協議書，被告則為見證人。依上開協議書第2
    條之規定，雙方約定葉火炎應隨時無條件將第1 條所載連同
    系爭土地在內之土地，移轉二分之一之應有部分予原告。嗣
    葉火炎於94年3 月16日死亡，被告即於同年4 月27日以分割
    繼承為登記原因，將系爭土地全部登記為其所有。又伊已委
    請律師發函請求為葉火炎繼承人之被告履行上開協議書之約
    定等之事實，業據提出與伊所述相符之共有物分割協議書、
    土地登記謄本、94年9 月9 日律師函、戶籍謄本各乙件為證
    （見本院卷第5-8 、18、19頁），且為被告到庭所不爭執，
    堪信為真正。
二、原告復主張：上開協議書所載除系爭土地外之其餘土地，業
    均依約由伊取得應有部分二分之一之所有權，僅餘系爭土地
    未據葉火炎履行，現系爭土地既由被告繼承取得，被告自應
    依上開協議書及繼承之法律關係將系爭土地應有部分二分之
    一之所有權移轉登記予伊所有等語，則為被告所否認，並辯
    以上詞。經查：
  (一)按契約一經成立，雙方均應受其拘束，除有合法原因外，不
    能任意解除。查本件被告固以：其父係因請求原告返還所繼
    承取得之某筆土地中40坪之所有權，遭原告以交換連同系爭
    土地在內之土地應有部分二分之一所有權所逼迫，而簽立上
    開協議書等語為辯，然為原告所否認，復未能舉證以實其說
    ，其真實即屬有疑。惟即令屬實，依被告之所述，上開協議
    書之簽立應係原告與葉火炎協議就相關土地之權利義務關係
    其變動有所合意而簽署，此參被告自承：當初在簽時，其父
    並沒有被施以強暴或脅迫之手段，只是雙方在談條件而已等
    語自明（見本院卷第16頁），是葉火炎在意思自主之情形下
    ，與原告簽署上開協議書，就系爭土地由葉火炎移轉登記應
    有部分二分之一之所有權與原告乙節意思表示合致，此一契
    約即屬成立，雙方均應受其拘束。又葉火炎為上開意思表示
    時曾受強暴、脅迫或詐欺等之事實，復未據被告於本件言詞
    辯論終結前有所主張並進而舉證以實其說，則上開協議書既
    未有合法原因得予解除、撤銷，自得拘束上開協議書之雙方
    當事人。
  (二)次按，繼承人自繼承開始時，除本法另有規定外，承受被繼
    承人財產上之一切權利、義務。民法第1148條前段定有明文
    。次查，本件系爭土地於葉火炎死後已由被告取得全部之所
    有權，已如前述，依上規定，於原告以前述律師函請求被告
    履行上開協議書之約定後，為葉火炎繼承人及系爭土地所有
    權人之被告，即負依約將系爭土地應有部分二分之一之所有
    權移轉登記予原告之義務，原告本件之請求，自屬有據。
三、綜上所述，被告辯稱其父係被逼而簽立上開協議書云云，不
    足為採。從而，原告依上開協議書之約定及繼承之法律關係
    ，請求被告應將系爭土地應有部分二分之一之土地所有權，
    移轉登記予原告，為有理由，應予准許。
四、本件事證已臻明確，兩造其餘之主張、陳述及所提之證據資
    料，核與判決結果無何影響，爰不一一論述，附此敘明。
五、據上論結，本件原告之訴為有理由，依民事訴訟法第78條，
    判決如主文。
中    華    民    國    95    年    2     月    27    日
                  民事第二庭    法  官  范明達
以上正本係照原本作成
如對本判決上訴，須於判決送達後20日內向本院提出上訴狀
中    華    民    國    95    年    2     月    27    日
                                書記官  李燕枝


司法院資訊處製作；財團法人民間司法改革基金會備份。
